臺灣高等法院高雄分院刑事判決
110年度金上訴字第201號
上  訴  人  
即  被  告  楊世忠


上列上訴人因詐欺等案件，不服臺灣高雄地方法院110年度審金
訴字第260號，中華民國110年10月28日第一審判決（起訴案號：
臺灣高雄地方檢察署110年度偵字第13284號），提起上訴，本院
判決如下：
    主  文
上訴駁回。
    事實及理由
壹、程序事項：
    刑事訴訟法第348條規定已於民國110年6月16日公布，同月1
    8日生效施行。本案於110年12月28日繫屬本院，並非刑事訴
    訟法施行法第7條之13所規定仍適用修正前規定之案件，故
    應適用修正後之規定。又修正後刑事訴訟法第348條第3項規
    定：「上訴得明示僅就判決之刑、沒收或保安處分一部為之
    」，而其立法理由指出：「為尊重當事人設定攻防之範圍，
    並減輕上訴審審理之負擔，容許上訴權人僅針對刑、沒收或
    保安處分一部提起上訴，其未表明上訴之認定犯罪事實部分
    ，則不在第二審之審判範圍。因此，如僅對宣告刑部分，提
    起上訴，其效力不及於原審所認定之犯罪事實，犯罪事實即
    不在上訴審審查範圍，而應以原審法院所認定之犯罪事實，
    審認原審之宣告刑妥適與否的判斷基礎」。本案上訴人即被
    告乙○○（下稱被告）於本院準備程序中，已陳明其上訴意旨
    為原審量刑過重，至原審所認定之犯罪事實，則未表示不服
    （見本院卷第78頁）。依據前述說明，本院僅就原審判決所
    宣告之刑是否妥適進行審理，至於原審判決其他部分，則非
    本院審查範圍，先予指明。
貳、本案據以審查量刑妥適與否之原審所認定之犯罪事實、所犯
    罪名及宣告刑：
一、乙○○於109年12月間某日，透過通訊軟體IG加入真實姓名年
    籍不詳、綽號「阿風」之成年人所組成具有組織性、牟利性
    之詐騙集團，先是擔任車手工作，負責提領人頭帳戶中詐欺
    之贓款（擔任車手提款部分，另經臺灣臺中地方檢察署以11
    0年度偵字第2395號、第4198號分別提起公訴，由臺灣臺中
    地方法院審理）。復自110年3月間起，受「阿風」之指示，
    改擔任俗稱「收簿手」之工作，其明知任意持來路不明之他
    人金融卡轉交不詳人士，常與掩飾或隱匿詐欺犯罪所得相關
    ，而使詐欺犯行不易遭追查，竟仍與「阿風」及其他真實姓
    名年籍不詳之成年人（尚無證據證明有未滿18歲之人）所組
    成之詐欺集團，共同意圖為自己不法之所有，基於三人以上
    共同詐欺取財，及掩飾、隱匿特定犯罪所得來源、去向之洗
    錢之共同犯意聯絡，先由該詐欺集團所屬成員，於110年3月
    28日某時許，透過LINE通訊軟體向甲○○佯稱：要從事家庭代
    工工作，須先提供名下金融卡及告知密碼云云，致甲○○陷於
    錯誤，先依指示於110年3月29日16時1分許，在新北市○○路0
    段0○0號統一超商長揚店，將其申用之華南商業銀行帳號000
    0000xxxx7號帳戶（帳號詳卷，以下簡稱甲○○華南銀行帳戶〈
    起訴書誤載為國泰世華銀行帳戶〉）金融卡，以包裹方式寄
    送至高雄市○○區○○○路00號1樓「統一超商新如東門市」，再
    以LINE方式告知密碼；乙○○則依「阿風」之指示，於110年4
    月1日0時22分許，前往新如東門市領取上開含有金融卡之包
    裹，並依「阿風」之指示，將上開包裹放置在「阿風」指定
    之臺中轉運站某機車上，旋即離開，乙○○嗣後取得領取本件
    包裹之報酬新臺幣（下同）1,500元。而詐騙集團成員取得
    上開帳戶資料後，即分別於110年4月1日17時10分、19分許
    ，由該詐欺集團成年成員分別佯裝為臺北英雄文旅飯店客服
    人員及國泰世華銀行人員，分別撥打電話予丙○○，向其佯稱
    ：其因先前網路訂房交易錯誤、須透過自動櫃員機取消訂單
    並退款云云，致使丙○○陷於錯誤，依指示於110年4月1日17
    時35分許，自其活期儲蓄存款帳戶（詳卷）以網路轉帳（起
    訴書誤載為以自動櫃員機）匯款方式轉帳9萬9,986元至上開
    甲○○之華南銀行（起訴書誤載為國泰世華銀行）帳戶後，旋
    即由不詳之詐欺集團成員於同日提領一空，因而掩飾、隱匿
    該詐欺犯罪所得之來源及去向。嗣甲○○、丙○○分別察覺有異
    而報警處理，始循線查悉上情。
二、所犯罪名：刑法第339條之4第1項第2款三人以上共同犯詐欺
    取財罪、洗錢防制法第14條第1項一般洗錢罪。被告就上開
    犯行，係以一行為同時觸犯三人以上共同詐欺取財罪及一般
    洗錢罪，並同時侵害告訴人甲○○及丙○○（下稱告訴人等）之
    法益，為想像競合犯，應依刑法第55條前段之規定，從一重
    之三人以上共同犯詐欺取財罪處斷。被告與「阿風」及其所
    屬之詐欺集團成員間，就上開詐欺及洗錢犯行，均有犯意聯
    絡及行為分擔，應論以共同正犯。
三、加重事由：
　  被告前因詐欺案件，經臺灣士林地方法院以102年度易字第2
    15號判處應執行有期徒刑4年，上訴後，經臺灣高等法院以1
    03年度上易字第568號上訴駁回確定，於108年3月14日假釋
    付保護管束，於109年3月8日假釋期滿未經撤銷而視為執行
    完畢，有臺灣高等法院被告前案紀錄表在卷可參，其於上開
    徒刑執行完畢後，5年以內故意再犯本案有期徒刑以上之罪
    ，為累犯。至司法院釋字第775號解釋，依其解釋文及理由
    意旨，係指構成累犯者，不分情節，一律加重最低本刑，於
    不符合刑法第59條所定要件之情形下，致生行為人所受之刑
    罰超過其所應負擔罪責之個案，不符罪刑相當原則、比例原
    則，於此範圍內，在刑法第47條第1項修正前，為避免發生
    上述罪刑不相當之情形，法院就該個案應裁量是否加重最低
    本刑；依此，該解釋係指個案應量處最低法定刑，又無法適
    用刑法第59條規定減輕之情形下，法院應依此解釋意旨裁量
    不予加重最低本刑（最高法院108年度台上字第338號判決意
    旨參照）。審酌被告前罪乃犯詐欺案件，與本案所犯之罪質
    相同，且於5年內故意再犯本案詐欺罪，足認被告具有特別
    惡性及反覆犯罪之情，且對於刑罰之反應力薄弱，並無司法
    院釋字第775號解釋「應量處最低法定刑，否則將違罪刑相
    當原則，卻無法適用刑法第59條在內減輕規定之情形」，自
    應依刑法第47條第1項規定，加重其刑。
四、減輕事由：
    按洗錢防制法第16條第2項規定：「犯前2條之罪，在偵查或
    審判中自白者，減輕其刑」。本案被告於原審及本院均自白
    其有前述一般洗錢犯行，已如前述，自符合前揭減輕其刑之
    規定，是就被告所犯洗錢罪部分，依照上開規定，應減輕其
    刑。又想像競合犯之處斷刑，本質上屬「刑之合併」，其所
    謂從一重處斷，乃是將想像競合犯組成之評價上數罪，合併
    為科刑一罪，其所對應之刑罰，亦合併其評價上數罪之數法
    定刑，而為一個處斷刑。因此，想像競合犯侵害數法益者皆
    成立犯罪，論罪時必須輕、重罪併舉論述，同時宣告所犯各
    罪名，包括各罪有無加重、減免其刑之情形，亦應說明論列
    ，量刑時併審酌輕罪部分量刑事由，評價始為充足，然後依
    刑法第55條前段規定「從一重處斷」，非謂對於其餘各罪可
    置之不論。因此，法院決定處斷刑時，雖以其中最重罪名之
    法定刑，做為裁量之準據，惟於裁量其輕重時，仍應將輕罪
    合併評價在內（最高法院108年度台上字第4405號、第4408
    號判決意旨參照）。是以，雖被告就本案犯行係從一重論處
    三人以上共同詐欺取財罪，然就被告此部分想像競合之輕罪
    得減刑部分，本院於依刑法第57條量刑時，仍將併予審酌。
五、上訴論斷之理由：　　
　　原審認被告罪證明確，審酌被告於95年間即因洗錢防制法及
    詐欺案件，經法院判處有期徒刑1年確定，嗣於97年間經減
    刑為有期徒刑6月，易科罰金執行完畢，有臺灣高等法院被
    告前案紀錄表在卷可稽；其明知詐欺犯罪集團常利用或取得
    金融帳戶資料以掩飾詐欺犯罪所得財產，使被害人及警方追
    查無門，仍不思以正當方式謀取生活所需，於109年12月間
    參與「阿風」所屬之詐欺集團，擔任車手提領詐欺款項為警
    查獲後，仍於110年3月間繼續參與「阿風」所屬之詐欺集團
    ，擔任收簿手工作，收取本案告訴人甲○○因受騙寄出含有金
    融卡銀行帳戶資料之包裹，並依指示放置在臺中轉運站某機
    車上，待其他詐欺集團成員前來拿取，以供該詐欺集團成員
    得以利用，使告訴人丙○○受騙匯入款項至上開帳戶而受有損
    害，其不知悔改一再犯錯之態度及行為，實屬不該而應予非
    難；惟念其犯後坦承犯行，態度尚可；提領本案含金融卡帳
    戶包裹之報酬為1,500元，已經其於原審自承在卷（見原審
    卷第63頁），兼衡告訴人等所受損害之程度，及其於原審自
    陳國中畢業之智識程度，目前無工作，已婚、2名小孩之家
    庭生活經濟狀況（見原審卷第67頁），暨其犯罪動機、手段
    、所生損害、犯後態度（洗錢罪部分之自白）等刑法第57條
    規定之一切情狀，認公訴人具體求刑有期徒刑1年6月，尚嫌
    過重，因而量處有期徒刑1年4月。經核原判決量刑並無不當
    。被告上訴意旨空言指摘原判決量刑過重，請求從輕量刑，
    為無理由，應予駁回。
六、被告於審理期日經合法傳喚（本院卷第87頁），無正當理由
    不到庭，爰依刑事訴訟法第371條之規定，不待其陳述，逕
    行判決。
據上論結，應依刑事訴訟法第368條、第371條，判決如主文。
本案經檢察官郭來裕提起公訴，檢察官高大方到庭執行職務。
中　　華　　民　　國　　111 　年　　3 　　月　　30　　日
                  刑事第二庭  審判長法  官  孫啓強
                                    法  官  范惠瑩
                                    法  官  鄭詠仁
以上正本證明與原本無異。
如不服本判決，應於判決送達後20日內向本院提出上訴狀，其未
敘述理由者並應於提出上訴狀後20日內向本院補提理由書（應附
繕本）。
中　　華　　民　　國　　111 　年　　3 　　月　　30　　日
                                    書記官  楊明靜
附錄本判決論罪科刑法條：
中華民國刑法第339條之4 
犯第339條詐欺罪而有下列情形之一者，處1年以上7年以下有期
徒刑，得併科一百萬元以下罰金：
一、冒用政府機關或公務員名義犯之。
二、三人以上共同犯之。
三、以廣播電視、電子通訊、網際網路或其他媒體等傳播工具，
對公眾散布而犯之。
前項之未遂犯罰之。
洗錢防制法第14條
有第二條各款所列洗錢行為者，處7年以下有期徒刑，併科新臺
幣5百萬元以下罰金。
前項之未遂犯罰之。
前二項情形，不得科以超過其特定犯罪所定最重本刑之刑。
洗錢防制法第2條
本法所稱洗錢，指下列行為：
一、意圖掩飾或隱匿特定犯罪所得來源，或使他人逃避刑事追訴
    ，而移轉或變更特定犯罪所得。
二、掩飾或隱匿特定犯罪所得之本質、來源、去向、所在、所有
    權、處分權或其他權益者。
三、收受、持有或使用他人之特定犯罪所得。